【裁判字號】    99,易,1157
【裁判日期】    990722
【裁判案由】    重利等
【裁判全文】
臺灣臺北地方法院刑事判決              99年度易字第1157號
公  訴  人  臺灣臺北地方法院檢察署檢察官
被      告  丙○○
上列被告因重利等案件，經檢察官提起公訴（99年度偵緝字第337
號），本院判決如下：
    主  文
丙○○乘他人急迫貸以金錢，而取得與原本顯不相當之重利，處
有期徒刑伍月，如易科罰金，以新臺幣壹仟元折算壹日；又以加
害生命、身體之事，恐嚇他人致生危害於安全，處有期徒刑月
，如易科罰金，以新臺幣壹仟元折算壹日；應執行有期徒刑柒月
，如易科罰金，以新臺幣壹仟元折算壹日。
    事  實
一、丙○○知甲○○需款應急，竟基於取得與原本顯不相當重利
    之單一犯意，接續於民國98年4月至6月間，在臺北縣新店市
    ○○街附近，趁甲○○急迫需款周轉之際，貸予新臺幣（下
    同）4萬元、4萬元，約定每10天收取1次利息，每次利息4,0
    00 元（即週年利率447%），並預扣利息6,000元，實際僅交
    付34,000元、34,000元，以此方式收取與原本顯不相當之重
    利。嗣因甲○○未依約付息，丙○○為逼迫甲○○還款，竟
    基於恐嚇之犯意，於98年7 月初某日，在甲○○使用之機車
    上，張貼「甲○○，等妳電話，要不然妳小心點，蘇」等語
    之字條，以此加害生命、身體之事，恐嚇甲○○，使甲○○
    心生恐懼，致生危害於安全。
二、案經甲○○訴由臺北縣政府警察局新店分局報請臺灣臺北地
    方法院檢察署檢察官偵查起訴。
    理  由
一、證據能力方面：
    按被告以外之人於審判外之言詞或書面陳述，除法律有規定
    者外，不得作為證據；又被告以外之人於審判外之陳述，雖
    不符合同法第159條之1至第159條之4之規定，但經當事人於
    審判程序同意作為證據，法院審酌該言詞陳述或書面陳述作
    成時之情況，認為適當者，亦得為證據。當事人、代理人或
    辯護人於法院調查證據時，知有第159條第1項不得為證據之
    情形，而未於言詞辯論終結前聲明異議者，視為有前項之同
    意，刑事訴訟法第159條第1項及第159條之5分別定有明文。
    查本案所引用之被告以外之人於審判外之陳述（包含書面陳
    述），雖屬傳聞證據，惟當事人於言詞辯論終結前均未聲明
    異議，本院審酌上開證據資料製作時之情況，尚無違法不當
    及證明力明顯過低之瑕疵，亦認為以之作為證據應屬適當，
    故揆諸前開規定，爰逕依刑事訴訟法第159條之5第2 項規定
    ，認前揭證據資料均有證據能力，先予敘明。
二、訊據被告丙○○固坦承有上開恐嚇危害安全之犯行，惟矢口
    否認有何重利犯行，辯稱：伊係於98年4、5月時借錢給告訴
    人甲○○，當時伊到告訴人家中打麻將，告訴人跟伊借錢，
    因伊得了大腸癌，沒有辦法工作，心想每月有600 元利息不
    無小補，才會同意借款。伊僅借款3 萬元與告訴人，每月利
    息600元，並預扣600元之利息，因而實際上是拿29,400元給
    告訴人云云。經查：
  (一)告訴人於98年4月至6月間，向被告分別借款4萬元、4萬元，
    雙方約定利息以10日為1期，每期利息4,000元，並須預扣6,
    000 元，告訴人實拿34,000元、34,000元等情，業據告訴人
    於偵查時結證明確（見偵緝卷第24至25頁）。按刑法第344
    條所謂之急迫，係指需要金錢或其他物品，其情形至為緊急
    迫切之義（最高法院91年度臺上字第913號、第3780號、第5
    775 號判決意旨參照），亦即，是否急迫係就需要金錢或其
    他物品之緩急客觀事實為判斷，至於需要金錢或其他物品之
    原因或動機是否合法、有無法律上依據，均非所問。查告訴
    人因沒有老公、沒有錢，且其女兒讀書需要錢，因而需錢孔
    急，始向被告借貸乙節，業據告訴人於偵查時證述明確（見
    偵卷第35頁、偵緝卷第25頁）。是以，告訴人因無力支付日
    常生活費，遂僅得向被告借款，其需錢之急迫可見一般，顯
    已該當刑法第344 條所謂急迫之情形。而所謂取得與原本顯
    不相當之重利，係指就原本利率、時期核算及參酌當地之經
    濟狀況，較之一般債務之利息，顯有特殊之超額者而言（最
    高法院27年上字第520號判例意旨參照），被告就其先後2次
    貸與之34,000元，向告訴人收取10日為1期，每期4,000元之
    利息，是換算週年利率已達447%，除業遠逾民法第205 條所
    定法定最高利率20% 外，以現今為低利率時代，金融機構除
    少數貸款（如信用卡、現金卡等無擔保之短期、小額之授信
    ）利率高於10% 外（但均未逾20%），多數貸款利率均在10%
    以下，及一般民間貸款多為3 分利（即月息3%）等公眾週知
    之現今經濟狀況及金融市場動態等情狀相較，被告所收取之
    利息，顯較一般債務之利息有特殊之超額，足認被告取得與
    原本顯不相當之重利。
  (二)被告雖以上開情詞置辯；惟查，被告於警詢時供稱：「（問
    ：甲○○如何欠你錢？總共欠你多少錢？）我與她打了2、3
    次麻將，她總共輸我約新臺幣8,000 元。」、「（問：警方
    依據報案人指稱，經計算你借予被害人甲○○之新臺幣40,0
    00元，已先扣留新臺幣6,000 元利息，並於每10天收取利息
    新臺幣4,000 元（即每月需償還利息新臺幣12,000元，經折
    算月息為45分是否屬實？）根本沒有這回事，我自己都沒有
    錢了，哪來的錢借給她，可能是她打麻將輸我錢她不想還，
    所以才會這樣說。」云云（見偵卷第15至16頁），倘若果真
    有被告於本院審理時所辯稱之借款一事，何以其於警詢均未
    提及，反而極力否認曾借款予告訴人？再者，被告於偵查係
    供稱：「去甲○○家打麻將時，甲○○跟我借的，我說要先
    問我太太，隔了一兩天後，我就拿現金給甲○○....甲○○
    跟我借錢後，過2、3天後，我拿現金到甲○○家給甲○○。
    」云云（見偵緝卷第33頁），與其於本院99年6 月22日審理
    時供稱：「被害人跟我借錢，我跟他算1個月是600元的利息
    ，有預扣600 元利息，只給他29,400元。」、「在打麻將的
    時候，甲○○說要跟我借錢，我就當場打電話問我太太可不
    可以，我太太有問我為何要借被害人錢，我說我沒有辦法正
    常工作，有利息可以不無小補，我太太就在電話裡答應我，
    我立刻就回家等我太太去領錢，等我太太領完錢後，當天我
    就立刻拿錢到打麻將的地方給甲○○。」、「（問：你拿錢
    給甲○○時，乙○○是否在場？）乙○○那時還在場，雖然
    當時已經打完麻將，還留在那邊聊天。」云云（見本院卷第
    94頁反面、第96頁），觀諸被告上開所述，除關於交付借款
    之時間先後不一致外，其於偵查中亦從未提及有證人乙○○
    在場。若證人乙○○果真在場親自見聞，被告豈會遺漏對其
    有利之證人，而不提出請求檢察官調查？是其事後於本院審
    理時改稱借款29,400元予告訴人，每月利息600 元，並有證
    人乙○○在場為證云云，即難憑信。
  (三)又證人乙○○於本院審理中固證稱：「當時我、被告、甲○○、另外1 個我不認識的人在打牌，打到甲○○沒有錢，甲○○就跟被告借錢。」、「（問：甲○○跟被告借多少錢？
    ）甲○○在牌桌上跟被告借3 萬元，要做什麼用甲○○沒有
    說，被告就說1個月利息600元，甲○○同意，講好後當場就
    在牌桌上就拿錢給甲○○。」、「（問：甲○○跟被告借錢
    到被告拿錢給甲○○大約多久時間？）有隔了5-10分鐘。（
    問：甲○○跟被告借錢到被告拿錢給甲○○期間，是否有人
    曾經離開甲○○家中？）被告與甲○○都沒有離開，都在甲○○家裡，我們四人都坐在牌桌上。（問：甲○○在向被告
    借錢時，牌桌上的人在做什麼？）當時打牌打到一半，甲○○就開口向被告借錢，我與另外1 人就在等他們二人談好借
    錢的事情後，就繼續開始打牌。（問：被告總共拿了多少錢
    給甲○○？）3 萬元。」等語（見本院卷第108頁至108頁反
    面），然查證人乙○○對於被告是否曾先回家再交付借款予
    告訴人，及借款之金額為何，所述之情節均與被告前開供述
    不同，是證人乙○○所言，顯係迴護被告之詞，要無足採。
  (四)至於告訴人雖曾於本院審理時翻異前詞改稱：我曾在與被告
    、乙○○還有另一個我的朋友，4 個人在打牌的時候，跟被
    告說我沒錢，要被告先借我3 萬元，被告回家去跟他太太拿
    錢後，再拿過來借我，所以我認為是被告的太太借我錢，我
    和被告約定利息1個月600元，隔了1 個月我就將錢還給被告
    云云（見本院卷第109 頁），惟經本院質之何以報警當場查
    獲被告，及偵查中均明確證述被告重利之犯行，告訴人僅空
    言證稱：「我記錯了，我講的是跟一個姓李的人借的錢」、
    「當天是我跟被告在便利商店前講話，警察自己過來抓我們
    的」云云（見本院卷第109頁反面至110頁），而無法合理交
    代理由，且嗣後告訴人復表示上開證詞是被告要其這樣說，
    其在警詢、偵查中所述都是事實等語（見本院卷第110 頁反
    面），是以告訴人上開於本院翻異前詞之證述，無非迴護被
    告之詞，不足採信。
  (五)又被告對於上開恐嚇危害安全之犯罪事實於本院審理時坦承
    不諱（見本院卷第107 頁反面），核與告訴人於警詢及偵查
    時證述大致相符（見偵緝卷第25頁），並有被告書寫之字條
    1 紙在卷可稽，足徵被告上開任意性之自白與事實相符，堪
    予採信。
  (六)綜上所述，被告前開所辯應屬事後圖卸責之詞，難以採信。
    本案事證明確，被告上開重利及恐嚇危害安全之犯行，均堪
    以認定，應依法論科。
三、核被告所為，係犯刑法第344條之重利罪、同法第305條之恐
    嚇危害安全罪。被告先後2 次貸款予告訴人並收取重利之犯
    行，係基於單一犯意而在密切接近之一定時間及空間內接續
    為之，且持續侵害同一法益，應為接續犯。爰審酌被告利用
    借款予告訴人，而收取重利，犯罪之動機、目的顯為牟取不
    法暴利，且於告訴人無力償還後，明知應循正當途徑解決民
    事糾紛，卻不循合法途徑妥適解決，竟用不法恐嚇行為為之
    ，造成告訴人心生畏懼，所受精神壓力不可謂輕，雖已與告
    訴人達成和解，然犯後猶否認重利犯行，且企圖影響告訴人
    於本院審理之證述，甚至使告訴人於本院作證時一度翻異前
    詞、迴護被告，足見被告犯罪後態度不佳，毫無悔意，自不
    宜輕縱，並斟酌其素行、生活狀況、智識程度等一切情狀，
    分別量處如主文所示之刑，並定其應執行刑，及均諭知易科
    罰金之折算標準，以示懲儆。至於公訴人雖就重利部分求處
    有期徒刑7月，恐嚇危害安全部分求處有期徒刑5月，應執行
    有期徒刑10月，然本院衡酌上情，認以處如主文所示之刑為
    適當，附此敘明。
據上論斷，應依刑事訴訟法第284條之1、第299條第1項前段，刑
法第305條、第334條、第51條第5款、第41條第1 項前段、第8項
，刑法施行法第1條之1，判決如主文。
本案經檢察官徐則賢到庭執行職務。
中    華    民    國    99    年    7     月    22    日
                  刑事第十三庭  法  官  陳君鳳
以上正本證明與原本無異。
如不服本判決應於收受送達後10日內向本院提出上訴書狀，並應
敘述具體理由；其未敘述上訴理由者，應於上訴期間屆滿後20日
內向本院補提理由書（均須按他造當事人之人數附繕本）「切勿
逕送上級法院」。告訴人或被害人如對於本判決不服者，應具備
理由請求檢察官上訴，其上訴期間之計算係以檢察官收受判決正
本之日期為準。
                                書記官  楊湘雯
中    華    民    國    99    年    7     月    23    日
附錄本案論罪科刑法條全文：
刑法第305條
以加害生命、身體、自由、名譽、財產之事，恐嚇他人致生危害
於安全者，處2年以下有期徒刑、拘役或300元以下罰金。
刑法第344條
乘他人急迫、輕率或無經驗貸以金錢或其他物品，而取得與原本
顯不相當之重利者，處1年以下有期徒刑、拘役或科或併科1千元
以下罰金。

司法院資訊處製作；財團法人民間司法改革基金會備份。
